【裁判字號】    97,交抗,492
【裁判日期】    970429
【裁判案由】    違反道路交通管理處罰條例
【裁判全文】
臺灣高等法院交通事件裁定             97年度交抗字第489號
                                     97年度交抗字第492號
抗  告  人
即受處分人  甲○○
上列抗告人因違反道路交通管理處罰條例案件，不服臺灣板橋地
法院，中華民國97年2 月27日所為裁定（96年度交聲字第1724、
1729號），提起抗告，本院裁定如下：
    主  文
原裁定撤銷，發回臺灣板橋地方法院。
    理  由
一、原裁定以：
  (一)異議人甲○○前於91年9月10日9時17分許，騎乘車號CIQ-09
    5 號重型機車，在臺北市○○街○○路口，因「紅燈越線臨
    停」違規，由臺北市政府警察局中正第一分局警備隊依道路
    交通管理處罰條例第60條第2項第3款規定，以北市警交大字
    第ABY269577 號舉發違反道路交通管理事件通知單當場舉發
    ，應到案時間為91年10月5 日前，上揭通知單並由異議人本
    人於舉發通知單之收受通知聯者簽章欄簽收等情，乃異議人
    所不否認，並有前述舉發通知單在卷足憑。則異議人於前揭
    時、地，為警依法攔停掣單舉發，且本件舉發通知單上明確
    記載有應到案日期且該舉發通知單既已由異議人本人親自簽
    收，對於舉發通知單所載關於違規行為之成立與應於應到案
    日期前到案等規定，顯知之甚詳。
  (二)然異議人未於前述期限內繳納罰鍰，再由板橋監理站於95年
    3 月17日製開板監裁字裁41-ABY269577號裁決書處以：「壹
    、罰鍰1,800元整，並依第63條第1項記違規點數1 點，罰鍰
    限於95年4 月16日前繳納。二、上開罰鍰逾期不繳納之處分
    ：(一)自95年4月17日起易處吊扣駕駛執照2個月，並限於95年
    5月1日前繳送。(二)95年5月1日前未繳送駕駛執照者，自95年
    5月2日起易處吊銷，並逕行註銷駕駛執照。(三)駕駛執照吊（
    註）銷後，自95年5月2日起一年內不得重新考領駕駛執照」
    ，此有板監裁字裁41-ABY269577號裁決書足稽。又上開裁決
    書之處罰主文雖同時包括有1.罰鍰並限期繳納罰鍰、2.因逾
    期不繳納罰鍰，而易處吊扣駕駛執照、3.因逾期不繳送吊扣
    之駕駛執照，而易處吊銷駕駛執照、4.因吊銷駕駛執照，而
    限期不得重新考領等四個行政處分，其中除罰鍰之處分外，
    其餘三項處分應屬學理上所謂之「附條件之行政處分」，係
    以一定條件之成就，作為該行政處分發生效力之原因，而此
    種行政處分依行政程序法第93條規定，非不合法。再原處分
    機關將上開四個行政處分合併記載於一份裁決書內，其意不
    過針對異議人之一個交通違規行為，在科處罰鍰之同時，緊
    接宣告其補充性之行政執行罰（吊銷、吊扣駕駛執照），藉
    此強制異議人自動繳納罰鍰，彼此間具有合理之牽連，終局
    之處罰效果亦僅有一個，故解釋上以一份裁決書一次送達，
    尚不能逕認為無據，而衡諸交通違規案件之數量眾多，則由
    簡化行政作業，節省公帑及行政資源分配之有效性等公益角
    度而言，亦難逕指為不妥（臺灣高等法院96年度交抗字第79
    8號裁定可資參照）。
  (三)次查，原處分機關將前揭裁決書交寄郵局而於95年3 月21日
    送達至異議人位於台北縣板橋市○○路34號4 樓住所，因未
    獲會晤本人，亦無受領文書之同居人、受僱人或應受送達處
    所接收郵件人員，已將該送達文書寄存於埔墘郵局，並依規
    定製作「寄存送達通知書」2份，1份黏貼於應受送達人即異
    議人上址門首，另1 份置於該址信箱或適當處所以為送達，
    此亦有送達證書影本附卷可憑。是以依上開行政程序法之規
    定，堪認本件裁決書業已符合行政程序法第74條規定為寄存
    送達，而生合法送達之效力。況異議人於95年1月2日即已遷
    入上揭板橋市○○路34號4 樓住所，此有異議人之個人基本
    資料1 紙可佐，異議人亦在庭自承：自94年11月後即已實際
    遷入板橋市○○路34號4 樓，是處分機關業已合法送達裁決
    書至異議人之住所地，縱令異議人並未前往領取該通知書，
    仍自95年3月31日起（即95年3月21日寄存日起算10日）發生
    合法送達之效力，堪予認定。異議人雖辯稱伊未收受該裁決
    書，亦不知悉駕駛執照已遭監理機關註銷云云，惟板橋監理
    所95年3 月17日板監裁字裁41-ABY269577號裁決書業已合法
    送達異議人並生效，如前所述，抑且，異議人為警舉發違規
    駕駛之臺北市政府警察局北市警交大字第ABY269577 號舉發
    違反道路交通管理事件通知單係由異議人本人當場簽收，此
    有前揭舉發單1 份在卷可稽，顯見異議人於斯時即已知悉有
    該違規情事存在，並得於應到案日期前逕行繳納罰鍰結案，
    而其竟未於應到案日期前繳納罰鍰，亦未向監理機關提出申
    訴，嗣經監理機關逕行裁決，並註明該裁處罰鍰及逾越期限
    未繳納罰鍰，即吊銷、註銷駕駛執照之規定後，依異議人住
    所地址合法送達裁決書，異議人仍未於期限內繳納罰鍰，亦
    未向監理機關聲明不服或向法院聲明異議，嗣後僅空言以未
    收受該裁決書為由，辯稱不知駕駛執照已遭監理機關註銷云
    云，實難認為可採信。
  (四)又異議人既未於上開裁決書所定期限內繳納罰鍰，亦未遵期
    繳送駕照，原處分機關遂於95年5月2日起易處吊銷其機車駕
    照，並逕行註銷駕駛執照之處分，此已有系爭機車駕照基本
    資料1 紙可憑，異議人又未否認其後並無再重新考領機車駕
    駛執照之舉，是以異議人所持有之重型機車駕駛執照經原處
    分機關易處註銷後並未再次考領駕駛執照迄今，異議人為未
    領有機車駕駛執照之身分堪以認定。然異議人竟於未請領新
    駕駛執照前，於96年9月20日0時2分另騎乘CQX-853號重型機
    車，在台北市○○○路及基隆路口因「紅燈右轉」違規，由
    臺北市政府警察局大安分局依違反同條例第53條第2 項規定
    ，製發北市警交大字第AEV787977 號舉發違反道路交通管理
    事件通知單，當場交由異議人簽署收執，舉發機關嗣因查詢
    電腦資料後，另發現其因機車駕照已經註銷，尚構成「無照
    駕駛」之違規，再依法掣立北市警交字第AVE978143 號通知
    單，異議人應到案日期為96年10月20日前，此有北市政府警
    察局北市警交字第AVE978143 號通知單可稽，而該北市警交
    字第AVE978143號通知單已經異議人於95年10月4日收受乙節
    ，則有異議人於違規案件陳述書內記載：「96年10月4 日於
    舊家地址國泰街收到掛號信件內含「無照駕駛」紅單一張，
    於10月5 日至監理站查明原因…」等字可佐；惟嗣後原處分
    機關經核諸異議人之陳述內容後，以異議人於90年8 月15日
    另領有自小客車駕駛執照為由，改依「領有小型車駕駛執照
    駕駛重型機器腳踏車」製發板監裁字裁41-AEV978143號裁決
    書裁處，並於96年10月11日以北監板四字第0962005616號函
    覆異議人在案等事實，則有上列裁決書、函文可稽，是異議
    人於96年9 月20日有「領有小型車駕駛執照駕駛重型機器腳
    踏車」之違規事實，甚屬明確，所執異議之理由容無可採。
  (五)綜上所述，原處分機關於95年3 月17日製開板監裁字裁41-A
    BY269577號裁決書所為易處吊扣、吊銷、註銷駕駛執照之處
    分，既無不合，上揭裁決書又已合法送達異議人，是以異議
    人所持有之重型機車駕駛執照經原處分機關易處註銷後，異
    議人即屬未領有重型機車駕駛執照之身分，堪足認定，自無
    理由。嗣後異議人於未重新考取重型機車駕駛執照前，僅領
    有汽車駕駛執照，即於96年9 月20日0時2分許猶駕駛車牌號
    碼CQX-853 號重型機車，行經臺北市○○○路與基隆路口為
    警攔查，是其確有「領有小型車駕駛執照駕駛重型機器腳踏
    車」之違規行為無訛，從而原處分機關依道路交通管理處罰
    條例第22條第1項第4款及違反道路交通管理事件統一裁罰基
    準表之規定，以96年10月22日板監裁字裁41-AEV978143號處
    分裁處異議人罰鍰1,800 元，依法亦無違誤。是本件異議人
    就原處分機關95年3 月17日板監裁字裁41-ABY269577號處分
    暨96年10月22日板監裁字裁41-AEV978143號處分，聲明異議
    ，均核無理由，應予駁回。
二、抗告意旨略以：
  (一)依據道路交通管理處罰條例第9條之1規定「汽車所有人或駕
    駛人應於向公路監理機關辦理汽車檢驗、各項登記或換發牌
    照、執照前，繳清其所有違反本條例第二章、第三章尚未結
    案之罰鍰。」抗告人已於93年12月8 日辦理機車過戶登記時
    ，於監理單位依法繳清所有抗告人名下含車號CIQ-095、AXJ
    -119及CQX-853 所有駕籍、車籍罰單及各項稅金共16,350元
    ，始得換發牌照及行照。依法抗告人於91年9 月20日違反道
    路交通管理條例第二章第60條第2項第3款之罰單已於93年12
    月8日結案。
  (二)按民事訴訟法第138 條所規定之寄存送達，限於不能依同法
    第136條及第137條規定行送達者，始得為之，設其送達之處
    所，雖原為應受送達人之住居所、事務所或營業所而實際上
    已變更者，該原住居所、事務所或營業所，即非應為送達之
    處所，自不得於該原處所為寄存送達。又依第138 條之規定
    為寄存送達，除須將應送達之文書寄存送達地之自治或警察
    機關外，並須製作送達通知書，記明寄存文書之處所，黏貼
    於應受送達人住居所、事務所或營業所門首，俾應受送達人
    知悉寄存之事實，前往領取，二者缺一均不能謂為合法之送
    達。經查送達人並沒有依規定製作送達通知書，黏貼於應受
    送達人住居所門首，卻僅置於信箱外，依法不能謂為合法送
    達。
  (三)綜上，抗告人早於93年12月8 日依據道路交通管理處罰條例
    第9條之1規定，繳清所有名下罰單並結案在先，卻由於監理
    單位行政程序疏失，以致於造成後續不必要之困擾，爰請撤
    銷原裁定云云。
三、經查：
（一）抗告人於93年12月8 日確有向台北市交通裁決所繳納其名
      下CIQ-095號機車之違規罰款新台幣1,800元，此有交通違
      規罰款收據影本一紙在卷足稽，惟該收據上所載該違規罰
      款之罰單號碼為CZ0000000，核與本件抗告人於91年10月9
      日因「紅燈越線臨停」違規，經台北市政府警察局中正第
      一分局依道路交通管理處罰條例第60條第2項第3款規定，
      以北市警交大字第ABY269577 號舉發違反道路交通管理事
      件通知單號碼不符。然按道路交通管理處罰條例第9條之1
      規定：「汽車所有人或駕駛人應於向公路監理機關辦理汽
      車檢驗、各項登記或換發牌照、執照前，繳清其所有違反
      本條例第二章、第三章尚未結案之罰鍰。」，按抗告人前
      揭「紅燈越線臨停」違規行為係發生於93年9 月10日，早
      抗告人93年12月8日辦理該CIQ-095異動登記之時間二個月
      ，是本件監理機關於抗告人辦理該機車異動登記時，依據
      前揭規定要求抗告人繳清之前揭違規罰款是否即為本件（
      按93年9 月10日）違規行為之罰款？如非本件罰款，何以
      抗告人辦理異動登記當時監理機關未要求抗告人一併繳清
      ，致令抗告人以為其於辦理異動登記當時已結清所有違規
      罰鍰？以上均有疑義。按此涉及抗告人該件違規行為是否
      於抗告人在93年12月8日繳納CIQ-095號機車之違規罰款18
      00元後即結案，卷內亦無資料，自有待再予調取相關執行
      卷宗審認之必要。甲○○之抗告，非無理由，應由本院將
      原審裁定撤銷，發回原審法院另為適法之裁定。
四、據上論結，應依道路交通案件處理辦法第26條，刑事訴訟法
    第413條前段，裁定如主文。
中    華    民    國    97    年    4     月    29    日
                   刑事第十一庭 審判長法  官  張連財
                                      法  官  林明俊
                                      法  官  楊照男
以上正本證明與原本無異。
不得再抗告。
                                      書記官  陳秋雄
中    華    民    國    97    年    4     月    29    日


司法院資訊處製作；財團法人民間司法改革基金會備份。
